臺灣臺北地方法院民事判決　　　　　　 93年度簡上字第502號
上　訴　人　戊○○
訴訟代理人　丁○○
被上訴人　　新光產物保險股份有限公司
法定代理人　甲○○
訴訟代理人　陳柏廷律師
複代理人　　乙○○
上列當事人間請求確認債權不存在事件，上訴人對於民國93年7
月12日臺灣臺北地方法院臺北簡易庭93年度北簡字第7833號第一
審判決提起上訴，本院於94年3月16日言詞辯論終結，判決如下
：
    主  文
原判決關於駁回上訴人後開第2項之訴部分廢棄。
右廢棄部分，確認被上訴人對上訴人之債權逾新臺幣一十八萬五
千九百八十一元部分不存在。
其餘上訴駁回。
第一、二審訴訟費用，由上訴人負擔。
    事實及理由
一、本件上訴人起訴主張：
  (一)訴外人丁○○為向訴外人日盛汽車公司（下稱日盛公司）購
    車，需款新臺幣（下同）720,000元，乃邀同上訴人為連帶
    保證人，向訴外人台新國際商業銀行股份有限公司（下稱台
    新銀行）貸款600,000元，丁○○及上訴人並共同簽發面額
    600,000元本票一紙（下稱系爭本票），交與台新銀行收執
    ，且丁○○另向該行申辦信用額度為100,000元之信用卡一
    張。蓋因當時台新銀行係以申辦信用卡加辦車貸之方式促銷
    ，亦即向該行申辦信用額度為100,000元之信用卡及汽車貸
    款600,000元，其餘20,000元價款則由丁○○自行負擔，並
    以信用卡之核發，作為辦理車貸之前提。詎台新銀行將600,
    000元車貸核撥與日盛公司後，丁○○竟未接獲台新銀行所
    寄發之信用卡。
  (二)嗣丁○○及上訴人接獲本院之本票裁定後，始知悉上情，其
    後據台新銀行人員告知，信用卡係寄送至丁○○以前之住處
    ，是該行顯係故意未寄送至信用卡申請書上所載地址。
  (三)又台新銀行將前開車貸債權讓與被上訴人後，其所購之車竟
    經其拍定565,000元，與常情不合；且竟扣除違約金、利息
    及相關費用，包括留置費60,000元及附表所示相關費用21,8
    40元，亦顯不合理。
  (四)另上訴人僅係丁○○之保證人，非連帶保證人，爰依民法第
    745條先訴抗辯之規定，抗辯上訴人毋庸負給付義務。且台
    新銀行未給予其合理之審閱期間，違反消費者保護法（下稱
    消保法）第11條之1規定，應屬無效。且日盛公司以０頭期
    其０負擔專案促銷其汽車銷售，屬不實廣告。綜上，求為確
    認被上訴人對上訴人之187,427元（即車貸本金）債權不存
    在之判決等語。原審為上訴人敗訴判決，為本院則求為判決
    ：
    (一)原判決廢棄。
    (二)右廢棄部分確認被上訴人對上訴人189,427元債權不存在
    。
二、被上訴人則以：
  (一)台新銀行前於民國90年12月間，向被上訴人投保消費貸款信
    用保險（下稱系爭信用保險契約），由被上訴人承保「對於
    被保險人（即台新銀行）辦理之消費者貸款，於借款人未依
    約按期攤還借款本息時，並由被保險人依保單第12條約定追
    償無著而受損害時」，由被上訴人負賠償之責；並約定被上
    訴人理賠後，被保險人應將對借款人之債權移轉予被上訴人
    。
  (二)本件丁○○於91年6、7月間為購車邀上訴人為連帶保證人，
    向台新銀行借款600,000元，約定利息利率為16%，丁○○及
    上訴人並為此共同簽發系爭本票，嗣丁○○未依約清償借款
    ，其依票據及連帶保證關係，上訴人就丁○○之欠款，自應
    負連帶清償責任。惟台新銀行向丁○○催討無著。
  (三)從而，被上訴人於92年7月21日依系爭信用保險契約理賠台
    新銀行，並自台新銀行受讓575, 635元債權，且立有債權讓
    與書在卷，惟丁○○所購之汽車於92年7月12日經公開拍賣
    ，拍得565,000元，經抵沖債務（即扣除違約金、利息及相
    關費用，包括留置費60,000元及附表所示相關費用21,840元
    ），其僅受償386,208元，本金尚餘189,427元未獲清償，上
    訴人請求確認被上訴人對上訴人189,427元債權不存在云云
    ，並無理由等語，資為抗辯。求為判決：上訴駁回。
三、經查，被上訴人抗辯台新銀行於90年12月間，向被上訴人投
    保系爭信用保險契約，對台新銀行辦理之消費者貸款，於借
    款人未依約按期攤還借款本息時，並由被保險人依保單第12
    條約定追償無著而受損害時，由被上訴人負理賠之責；本件
    丁○○於91年6、7月向台新銀行貸款，並邀上訴人為本件借
    款之連帶保證人，丁○○及上訴人並為此簽發系爭本票，詎
    丁○○未依約清償借款，經台新銀行向丁○○催討無著後，
    由被上訴人依約對台新銀行理賠，並自台新銀行受讓575,63
    5元債權，並做成債權讓與書乙節，有其提出上訴人所不爭
    執之系爭用保險契約暨基本條款、借貸申請書、動產擔保交
    易動產抵押設定登記申請書、車輛動產抵押契約書、本票、
    本院91年度票字第48438號裁定、債權移轉證明書在卷足稽
    ，被上訴人抗辯其自台新銀行受讓債權，其對上訴人取得債
    權等語，即為有據。至上訴人雖主張其僅為保證人，毋庸負
    連帶保證責任云云，惟本院觀之上訴人與台新銀行簽訂之借
    貸申請書、車輛動產抵押契約書均載明連帶保證人為上訴人
    ，並由上訴人親簽無訛，前揭車輛動產抵押契約書第15條更
    載明「連帶保證人同意放棄民法第745條規定之先訴抗辯權
    」等語，上訴人前揭主張即顯為無據。
四、按清償人所提出之給付，應先抵充費用，次充利息，次充原
    本；其依前二條之規定抵充債務者亦同，民法第323條定有
    明文。惟民法第323條並非強行規定，故其所定費用、利息
    及原本之抵充順序，得以當事人之契約變更之（最高法院27
    年上字第3270號判例、80年度台上字第390號裁判意旨參照
    ）。查被上訴人辯稱其依系爭信用保險契約對台新銀行理賠
    ，並自台新銀行受讓57575,635元債權，經拍賣系爭汽車，
    得款565,000元等情，有其提出與其所述相符之台北市汽車
    商同業公會證明書拍賣紀錄在卷足考，被上訴人空言否認，
    並謂價款不合理云云，即洵無足採。又被上訴人抗辯前揭拍
    賣款項，經抵沖債務相關費用、違約金、利息及相關費用（
    包括留置費60,000元及附表所示相關費用21,840元），其僅
    受償386,208元，本金尚有189,427元未獲抵沖等語，亦據其
    提出債務人汽車拍賣沖款紀錄、台眾汽車股份有限公司統一
    發票、台新銀行及上訴人執行程序支付明細清單等件為憑，
    上訴人雖謂辯稱利息、違約金約定過高、留置費不合理，雖
    洵無足取云云，惟上訴人與台新銀行就系爭拍賣汽車所簽訂
    之車輛動產抵押契約書第16條第2項，雙方業已約定債務人
    清償抵充順序為費用、違約金、遲延利息、利息及本金，有
    該車輛動產抵押契約書在卷足按，則揆諸前開說明，當事人
    雙方既另有特別約定，則被上訴人以此抵充順序沖抵，即為
    適法。又按抵押權所擔保者除契約另有訂定外，包括原債權
    、利息、遲延利息及實行抵押權之費用在內，此為民法第
    861條所明定。是台新銀行為實行抵押權所生之留置費用，
    即為抵押權效力所及，自得為優先抵充，況被上訴人亦已提
    出統一發票以供本院審酌，上訴人空言否認，亦難謂有理。
    另被上訴人確依上訴人與台新銀行約定之計算利息、遲延利
    息、違約金抵充（詳見前揭車輛動產抵押契約書第3條第2項
    、第4條第2項），則上訴人所稱抵沖之利息、遲延利息、違
    約金過高、不合理云云，即乏所據。惟被上訴人提出之附表
    所示相關費用21,840元部分，其中附表所示項次10 （其中
    之200元代書股務費）、11（其中之200元代書股務費）、14
    （代書股務費）、15（代書股務費）、18（代書股務費）、
    24（代書股務費）、25（代書股務費）、26（代書股務費）
    ，計3,446元，尚非屬執行程序之必要費用，被上訴人將此
    部分費用抵充上訴人債務，尚難謂可採，應予剔除，是其此
    部分費用應為18,394元（計算式：
    21,840－3,446＝18,394）。從而，被上訴人依序抵沖後，
    其受償金額即應為389,654元，是上訴人所欠本金應為
    185,981元，被上訴人逾此部分所為主張之債權，即為無理
    由。
五、第查，上訴人復稱本件汽車貸款，當初係約定以丁○○辦理
    信用卡，作為辦理貸款之前提，惟事後台新銀行未依約核發
    信用卡給丁○○云云，並提出臺灣板橋地方法院檢察署不起
    訴處分書、消費者申訴案件協調紀錄書、臺灣高等法院93年
    度上易字第533號之93年11月5日準備程序筆錄（內載有證人
    林淑惠證詞），惟觀之前開文件均未論及有關上訴人與台新
    銀行間確有以丁○○辦理信用卡，作為辦理貸款之前提之約
    定，是上訴人前揭主張已難認有據，況證人即台新銀行人員
    丙○○到場證稱：丁○○看車後，車商與伊公司接洽，要求
    伊公司為丁○○辦理車貸，當時丁○○曾要求辦理信用卡，
    惟薛詠信用卡的申辦與車貸（即本件借貸）是兩回事等語（
    見原審卷69、70頁）、證人即日盛公司業務員林淑惠到場證
    稱：我是賣車給丁○○的車商業務，我在事發後進行協商之
    前都不知道有（丁○○）辦信用卡之事等語（見原審卷82頁
    ），證人即消保官梁明圳亦到場證稱：（協商過程）丁○○
    抱怨台新銀行並未給予足夠之貸款，致車輛遭拍賣，在伊協
    商過程中，惟台新銀行並未承認同意核發信用卡等語（見原
    審卷81頁），是依前開證人證詞足證台新銀行並未以核發丁
    ○○辦理信用卡，為訂立本件汽車貸款之前題至明，從而，
    上訴人前揭主張，即難謂可採，此外，上訴人即未能就其所
    謂本件汽車貸款係以丁○○辦理信用卡為前提之有利於己之
    事實舉證，則其前揭主張，即難認可採。
六、末查，上訴人又主張台新銀行違反消保法第11條之1規定，
    未給予其合理之審閱期間云云，查系車輛動產抵押契約書固
    屬定型化契約，惟全文僅一紙，共21條條款，文義簡明厄要
    ，尚難認堅澀難懂，且於上訴人簽名部分，另用粗體字載明
    「全部條文均經立約人及保證人事先審閱並充分子解及確認
    後，且願意遵守」等文字，復由上訴人簽名於旁，上訴人事
    後翻稱未給予合理之審閱期間云云，即難認有據。至其另謂
    日盛公司以０頭期其０負擔專案促銷其汽車銷售，屬不實廣
    告云云，惟縱認屬實，亦屬其是否得向日盛公司行使撤銷權
    ，與本件債權無關，併此敘明。
七、綜上所述，被上訴人對上訴人本金債權尚存185,981元，已
    如前述，是上訴人主張確認被上訴人對上訴人之債權逾前開
    185,981元部分不存在，為有理由，逾此部分則無可採。原
    審就上開應准許部分，為上訴人敗訴之判決，尚有未洽，上
    訴意旨求予廢棄改判，為有理由，爰由本院予以廢棄改判如
    主文第2項所示。至於上訴人之請求不應准許部分，原判決
    為上訴人敗訴之判決，經核於法並無不合，上訴意旨求予廢
    棄改判，為無理由，應駁回其上訴。
八、據上論結，本件上訴為一部有理由，一部無理由，依民事訴
    訟法第436條之1第3項、第450條、第449條第1項、第79條、
    第463條，判決如主文。
中　　華　　民　　國　　94　　年　　3 　　月　　30　　日
              民事第五庭審判長法　    官　吳青蓉
           　　　　　　　　　 法　    官　林秀圓
           　　　　　　　　　 法　    官　賴劍毅
以上正本係照原本作成
本件判決不得上訴
中　　華　　民　　國　　94　　年　　4 　　月　　1 　　日
                              法院書記官　吳芳玉
